臺灣臺中地方法院民事判決　100年度簡字第2號
原　　　告　玉神股份有限公司
法定代理人　崔淑蘭
訴訟代理人　劉志清
被　　　告　邱姳蓁
當事人間損害賠償事件，本院於民國100年3月1日言詞辯論終結
，判決如下：
    主    文
被告應給付原告新臺幣陸萬仟元，及自民國100年1月28日起至
清償日止，按週年利率百分之五計算之利息。
原告其餘之訴駁回。
訴訟費用新臺幣肆仟壹佰玖拾元，由被告負擔新臺幣陸佰捌拾元
，餘由原告負擔。
本判決原告勝訴部分得假執行；但被告如以新臺幣陸萬仟元為
原告預供擔保，得免為假執行。
    事實及理由
一、原告起訴主張：兩造於民國99年10月1日，訂立專任委託銷
    售契約書，約定被告將其所有坐落臺中市○里區○○○路17
    8巷10弄2號房屋（下稱系爭房屋），委託原告以新臺幣（下
    同）3,150,000元之價格銷售，委託期間自99年10月1日起至
    同年12月31日止，原告於買賣成交時，得向被告收取按實際
    成交價額4%計算之服務報酬。原告於同年12月3日，覓得訴
    外人李靜宜願以3,150,000元向被告購買系爭房屋，遂於同
    日向被告傳達買賣已成交之事，並與被告口頭約定於同年月
    18日下午2點，與李靜宜簽立房屋買賣契約書。惟原告嗣於
    同年月14日，將其代被告向李靜宜收取之定金200,000元，
    送至被告住處時，被告竟拒絕收受，並表示不願出售系爭房
    屋，經原告於同年月17日對被告寄發臺中英才郵局第2139號
    存證信函，促請被告依約於同年月18日下午2點，與李靜宜
    訂立買賣契約，被告仍不置理，是被告既違約不出售系爭房
    屋，自應依兩造所訂專任委託銷售契約書第8條第3項規定，
    加倍返還買方所支付之定金；另被告在收取買方定金後，因
    可歸責於己之事由而解除不動產買賣契約，應依同一契約第
    11條第2項規定，給付原告按成交價額4%計算之服務報酬126
    ,000元（計算方式：委託銷售價格3,150,000×4%＝126,000
    )。再者，原告如促成被告與李靜宜簽立系爭房屋之買賣契
    約，本可向李靜宜收取買賣價格2%之服務報酬即63,000元，
    惟因被告拒不出售系爭房屋，致使原告無法取得該服務報酬
    而受有損失，被告亦應負責賠償。為此提起本件訴訟，並聲
    明：被告應給付原告389,000元，及自起訴狀繕本送達翌日
    起至清償日止，按週年利率5%計算之利息。
二、被告抗辯：伊係於伊之小姑郭幸宜在原告公司擔任業務員期
    間，與原告簽訂上開專任委託銷售契約書，惟原告在伊簽約
    前，未依消費者保護法第11條之1第1、2項規定，給予伊審
    閱期間，復未依該契約第7條第2項規定，提供市場近3個月
    成交行情，供伊作為訂定售價之參考，故該契約應屬無效。
    又兩造在簽約10日後，已合意將系爭房屋之委託銷售價格，
    變更為4,280,000元，故原告雖於99年12月3日，覓得訴外人
    李靜宜願以3,150,000元購買系爭房屋，惟並不符合兩造所
    約定系爭房屋之最低售價，伊自得拒絕與李靜宜訂定買賣契
    約，則原告主張伊違約不賣系爭房屋，應加倍返還買方支付
    之定金200,000元，且仍應給付原告按銷售價格4%計算之服
    務報酬126,000元，另應賠償原告因伊拒絕與李靜宜訂立買
    賣契約，致原告無法向李靜宜收取服務報酬所受損害63,000
    元云云，均非有據等語，並聲明：駁回原告之訴及其假執行
    之聲請；如受不利之判決，願供擔保，請准宣告免為假執行
    。
三、原告主張：兩造曾訂定專任委託銷售契約書，約定由被告將
    其所有之系爭房屋，委託原告以3,150,000元之價格銷售，
    委託期間自99年10月1日起至同年12月31日止，原告於買賣
    成交時，得向被告收取按實際成交價額4%計算之服務報酬。
    原告於同年12月3日，覓得訴外人李靜宜願以3,150,000元向
    被告購買系爭房屋，並已向李靜宜收取定金200,000元，惟
    被告表示不願出售系爭房屋予李靜宜，亦拒絕收受該200,00
    0元定金，經原告以存證信函促請被告與李靜宜訂定買賣契
    約，被告仍不置理之事實，業據原告提出專任委託銷售契約
    書、買方議價委託書、買方定金收款憑證及存證信函各1份
    為證，且為被告所不爭執，堪信為真實。
四、原告另主張：被告違約不賣系爭房屋，應依兩造所訂專任委
    託銷售契約書中第8條第3項：「買方支付定金後，．．．如
    甲方（按即被告，以下同）違約不賣，甲方應加倍返還買方
    所支付之定金」規定，加倍返還買方所支付之定金；且被告
    在收取買方定金後，因可歸責於己之事由而解除不動產買賣
    契約，依同一契約第11條第2項：「甲方如有下列情形之一
    者，視為乙方（按即原告，以下同）已完成仲介之服務，甲
    方仍應支付委託銷售價格百分之四之服務報酬：(二)收取買方
    定金後，因可歸責於甲方之事由而解除不動產買賣契約者」
    規定，被告仍應給付原告按成交價額4%計算之服務報酬126,
    000元；再者，被告拒不出售系爭房屋，致使原告無法依據
    與李靜宜間之居間契約約定，向李靜宜收取買賣價格2%之服
    務報酬63,000元而受有損害，被告亦應如數賠償等語，為被
    告所否認，並以前揭情詞置辯，則本件應審究者，厥為：
  (一)兩造所訂專任委託銷售契約書是否已生效？
  (二)(一)之結論若為肯定，被告委託原告銷售系爭房屋之價格，究
    為3,150,000元或4,280,000元？
  (三)兩造所訂專任委託銷售契約若屬有效，原告以被告拒絕出售
    系爭房屋為由，請求被告1.加倍返還買方所支付定金，2.給
    付該契約約定之服務報酬，及3.賠償其因無法向買方收取居
    間報酬所受損害，有無理由？
    茲依序論述如下：
  (一)兩造所訂專任委託銷售契約書業已生效：
  1.首按企業經營者與消費者訂立定型化契約前，應有30日以內
    之合理期間，供消費者審閱全部條款內容；違反前項規定者
    ，其條款不構成契約之內容，但消費者得主張該條款仍構成
    契約之內容，消費者保護法第11條之1第1、2項固定有明文
    。惟上開規定之立法理由，在維護消費者知的權利，使其於
    訂立定型化契約前，有充分了解定型化契約條款之機會，如
    消費者已有詳細審閱契約之機會，該條之保護目的已達，故
    消費者於簽約審閱契約條款內容之期間，雖未達規定期間，
    然企業經營者未有妨礙消費者事先審閱契約之行為，消費者
    有充分了解契約條款之機會，且於充分了解後同意與企業經
    營者成立契約關係，基於其他考量而選擇放棄審閱期間者，
    法律並無禁止消費者拋棄權利之限制，基於私法自治及契約
    自由之原則，尚非不可，消費者自不得於事後再以違反審閱
    期間之規定為由，主張排除契約條款之適用。查兩造所訂上
    開專任委託銷售契約書，於第1頁最上方、所有約款之前，
    列有「契約審閱權」一欄，註明：「契約審閱期間至少為三
    日」，且被告在以上文字之正下方簽名蓋章，足見原告已提
    醒被告在簽約前，可行使其審閱契約權利；另依證人郭幸宜
    於本院100年3月1日言詞辯論期日到庭時，結證稱：被告係
    伊之嫂嫂，被告自99年10月1日開始委託原告銷售系爭房屋
    ，伊當時在原告公司擔任業務員，亦係此一案件之承辦人；
    99年10月1日簽約當日，原告公司之副店長曾逐條向被告說
    明契約內容等語，顯見原告並無妨礙被告事先審閱契約，且
    其職員在被告簽約前，曾向被告解說契約內容，使被告得以
    充分了解契約條款。而被告在閱覽及明瞭上開專任委託銷售
    契約書所有條款內容後，既於同日在其上簽名蓋章，同意與
    原告成立該契約，顯係自願放棄審閱期間，依上說明，被告
    自不得於事後再以原告違反消費者保護法第11條之1規定為
    由，主張不受該契約條款之拘束，故被告抗辯：原告未給予
    其審閱上開專任委託銷售契約書之期間，該契約因而對其不
    生效力云云，要無可採。
  2.至於被告另抗辯：原告在伊簽訂上開專任委託銷售契約書前
    ，未依該契約書第7條第2項規定，提供市場近3個月成交行
    情，供伊作為訂定售價之參考等語，即便屬實，亦僅係原告
    是否因未履行該契約所定義務，而應對被告負債務不履行責
    任之問題，該契約要不因而歸於無效，是被告另以原告未依
    約提供市場成交行情供其參考為由，抗辯該契約為無效，仍
    非可採。
  (二)被告係委託原告以3,150,000元銷售系爭房屋：
    次查，兩造所訂上開專任委託銷售契約書第3條後段，已明
    白約定：「本委託期間及委託銷售總價得依甲乙雙方同意以
    書面變更之」，則兩造在締結該契約後，如欲變更委託銷售
    價格，自應以書面為之，始發生效力。是證人郭幸宜於本院
    上開言詞辯論期日，雖另結證稱：兩造所訂上開專任委託銷
    售契約書上寫的委託銷售價格是3,150,000元，但是原告之
    店長（按即原告於本件訴訟委任之代理人）嗣後找被告的配
    偶到原告之營業處所，說服被告之配偶將原本的一般銷售委
    託，改為專任銷售委託，並口頭答應被告之配偶，會將系爭
    房屋以4,280,000元賣出等語，然其所證述原告訴訟代理人
    口頭同意被告將系爭房屋賣價提高到4,280,000元一節，縱
    屬實情，該委託銷售價格變更之事，既未經兩造依上述契約
    約款形諸書面，自不發生效力。被告雖另提出原告在其網站
    上針對系爭房屋所製作、銷售價格定為4,280,000元之廣告
    ，旨欲證明兩造已將系爭房屋之委託銷售價格提高至4,280,
    000元，然該廣告至多僅能證明被告係對外宣傳系爭房屋有
    4,280,000元之價值，藉此吸引有意購買之人與其議價，其
    上既無兩造之簽名蓋章，或任何有關該4,280,000元即為兩
    造合意變更之委託銷售價格等文字，自不得據以認定兩造就
    系爭房屋之委託銷售價格，已由簽約時之3,150,000元，以
    書面變更為4,280,000元。除此之外，被告未提出任何證據
    ，證明兩造在訂定上開專任委託銷售契約書後，曾合意變更
    委託銷售價格為4,280,000元，並已作成書面，則其抗辯：
    兩造就系爭房屋合意之委託銷售價格，應為4,280,000元等
    語，自非可採。
  (三)原告依專任委託銷售契約書第8條第3項及第11條第2項約定
    ，請求被告加倍返還定金200,000元及給付服務報酬126,000
    元，與上述約款所定要件不符，不能准許；至其請求被告賠
    償63,000元，於法有據，應予准許：
  1.依兩造所訂專任委託銷售契約書第8條第1項前段：「契約成
    立後，甲方同意授權乙方代為收受買方支付之購買不動產定
    金」之約定，可知：原告必在被告與買方成立買賣契約後，
    始有代被告收受買方所交付定金之權。原告雖主張：其覓得
    李靜宜願以3,150,000元之價格向被告購買系爭房屋時，其2
    人間即已成立買賣契約等語，惟為被告所否認。觀諸兩造所
    訂專任委託銷售契約書前文與第10條約定：原告係接受被告
    委託，仲介銷售系爭房屋，且買賣雙方價金與條件一致時，
    被告必須與原告仲介成交之買方另行簽訂「不動產買賣契約
    書」等語，顯見原告僅係受被告委託，居間為被告與有意購
    買系爭房屋之人，協商系爭房屋之買賣價格與其他條件，其
    並未經被告授與可代理與買方訂立買賣契約之權限，故原告
    促成李靜宜同意以被告所出價格購買系爭房屋，並將此事告
    知被告，僅係履行其身為居間人所負促成契約締結及報告締
    約情形之義務，被告與李靜宜並未因而即就系爭房屋成立買
    賣契約，蓋依民法第153條第1項規定，當事人必須有明示或
    默示之一致意思表示，契約始告成立，故原告主張被告在其
    與李靜宜議價成功時，即已與李靜宜成立買賣契約云云，並
    非可採。況且，原告自承：被告經其告知李靜宜願以3,150,
    000元購買系爭房屋時，乃拒絕出面與李靜宜訂定買賣契約
    ，顯見被告在委託原告銷售系爭房屋期間，根本未與李靜宜
    接觸，或依專任委託銷售契約書第10條約定，與李靜宜簽訂
    任何契約，是其2人既未曾就系爭房屋之買賣條件互為磋商
    ，自無所謂互相意思表示一致之可言。至於原告所提上開專
    任委託銷售契約書，及其與李靜宜訂定之買方議價委託書，
    乃被告與李靜宜各自與原告所訂契約，而非被告與李靜宜相
    互所為意思表示，故不能因為李靜宜在買方議價委託書中，
    就系爭房屋表示之承購價格，已符合被告在專任委託銷售契
    約書內所訂條件，即認被告與李靜宜就該不動產之買賣已達
    成意思表示合致。是被告與李靜宜既未曾就系爭房屋之買賣
    ，互向對方為內容一致之意思表示，其2人自未就系爭房屋
    成立買賣契約，則依上開專任委託銷售契約第8條第1項約定
    ，原告尚無權代理被告向李靜宜收受定金，故原告向李靜宜
    收取上開200,000元，並非基於被告授權所為收受定金之行
    為，其效力不得拘束被告，被告雖拒絕出售系爭房屋予原告
    ，亦無須依該專任委託銷售契約第8條第3項規定，負加倍返
    還定金之義務，原告依該約款請求被告給付200,000元，要
    屬無據。
  2.次查，被告係拒絕收受原告向李靜宜收取之200,000元定金
    一節，為原告所自承，且被告與李靜宜就系爭房屋根本未成
    立買賣契約，亦如前述，是被告要無上開專任委託銷售契約
    書第11條第2項所稱：在收取原告定金後，又解除不動產買
    賣契約之情事（蓋買賣契約既未成立，自無須解除），原告
    主張被告有該約款所定情事，依該條約定，應視為其已完成
    仲介服務，並據以請求被告給付按委託銷售價格4%計算之服
    務報酬126,000元，亦非有據。
  3.末按給付無確定期限者，債務人於債權人得請求給付時，經
    其催告而未為給付，自受催告時起，負遲延責任；債務人遲
    延者，債權人得請求其賠償因遲延而生之損害，民法第229
    條第2項前段及第231條第1項分別規定甚明。承上所述，原
    告既在兩造所訂專任委託銷售契約書所定銷售期間，覓得訴
    外人李靜宜願以該契約所定委託銷售價格3,150,000元，向
    被告購買系爭房屋，依前引兩造所訂專任委託銷售契約書第
    10條約定，被告即負有與李靜宜訂定不動產買賣契約之義務
    。惟被告拒不與李靜宜簽約，經原告催告仍置之不理，則被
    告就上述契約所定義務，已陷於給付遲延，原告自得本於前
    揭規定，請求被告賠償因遲延所受損害。次按損害賠償，除
    法律另有規定或契約另有訂定外，應以填補債權人所受損害
    及所失利益為限；依通常情形，或依已定之計劃、設備或其
    他特別情事，可得預期之利益，視為所失利益，為民法第21
    6條第1、2項所明定。原告主張：其若促成被告與李靜宜訂
    定系爭房屋之買賣契約，得向李靜宜收取按銷售價格2%計算
    之服務報酬63,000元等語，業據其提出被告不否認其真正之
    買方議價委託書為憑（參見該委託書第7條：「甲方（按即
    李靜宜）與賣方簽定不動產買賣契約書同時，應以現金一次
    支付買賣總價款百分之二服務費予乙方（按即原告）」，堪
    信屬實。而原告無法向李靜宜收取該63,000元服務報酬，既
    係被告不依兩造間之約定，與李靜宜簽訂買賣契約所造成，
    則原告顯然因被告就前揭契約上義務之遲延給付，致無法取
    得原本預期之利益，則原告請求被告賠償該63,000元，於法
    有據，應予准許。（原告對被告此部分損害賠償請求，雖未
    於起訴狀內或本院言詞辯論終結前，表明其法律依據，惟其
    既已表明請求之原因事實，即符合民事訴訟法第428條關於
    原告依簡易程序起訴時，就民事訴訟法第244條第1項第2款
    所定事項，得僅表明請求之原因事實之規定，本院應就原告
    主張之事實，適用法律而為審判，附此敘明）。
五、綜上所述，原告在兩造所訂專任委託銷售契約書約定之銷售
    期間，覓得願以被告委託之銷售價格3,150,000元購買系爭
    房屋之訴外人李靜宜，惟因被告拒不依上開契約約定，與李
    靜宜簽訂買賣契約，致使原告無法向李靜宜收取相當於銷售
    總價2%之服務報酬63,000元，而受有預期利益之損失，則原
    告請求被告賠償63,000元，及自起訴狀繕本送達翌日即100
    年1月28日起至清償日止，按週年利率5%計算之利息，合於
    民法第231條第1項、第229條第2項、第233條第1項及第203
    條等規定，為有理由，應予准許。至原告依據上開契約書第
    8條第3項及第11條第2項約定，請求被告加倍返還定金200,0
    00元及給付相當於銷售總價4%之服務報酬126,000元部分，
    依上說明，均無理由，應予駁回。
六、本件事證已臻明確，兩造其餘攻擊防禦方法，經核均與判決
    結果無影響，爰不分別斟酌論述，附此敘明。
七、本判決原告勝訴部分，依本院就民事訴訟法第427條第1項所
    定訴訟適用簡易程序而為被告敗訴之判決，應依民事訴訟法
    第389條第1項第3款規定，依職權宣告假執行；被告陳明願
    供擔保，聲請宣告免為假執行，就此部分核無不合，爰酌定
    相當擔保金額准許之。
八、訴訟費用負擔之依據：民事訴訟法第79條。
中    華    民    國   100    年     3    月    15    日
                      簡易庭    法  官  鍾啟煒
正本係照原本作成。
如對本判決上訴，須於判決送達後20日內向本院提出上訴狀。如
委任律師提起上訴者，應一併繳納上訴審裁判費。
中    華    民    國   100    年     3    月    15    日
                                書記官